【裁判字號】    94,上,184
【裁判日期】    950428
【裁判案由】    損害賠償
【裁判全文】
臺灣高等法院高雄分院民事判決           94年度上字第184號
上  訴  人  遠傳電信股份有限公司
法定代理人  甲○○
            和信電訊股份有限公司
法定代理人  甲○○
前列二人共同
訴訟代理人  楊譜諺律師
被上訴人    岡山藍波大樓管理委員會
法定代理人  乙○○
訴訟代理人  陳旻沂律師
複代理人    邱麗妃律師
上列當事人間請求損害賠償事件，上訴人對於民國94年11月4 日
臺灣高雄地方法院93年度訴字第2666號第一審判決提起上訴，本
院於95年4 月18日言詞辯論終結，判決如下：
    主      文
上訴駁回。
第二審訴訟費用由上訴人負擔。
    事實及理由
一、被上訴人之法定代理人原為高元俊，於訴訟中已變更為乙○
    ○，並據其聲明承受訴訟，提出高雄縣政府函文影本一紙為
    證，核無不合，先予敘明。又上訴人遠傳電信股份有限公司
    原起訴請求1 個月份之損害額546,501 元，上訴後擴張聲明
    請求追加2 個月份之損害額共計請求1,639,503 元，於法並
    無不合，並為被上訴人所不爭，應予准許。
二、上訴人主張：上訴人遠傳電信股份有限公司（下稱遠傳公司
    ）及和信電信股份有限公司（下稱和信公司）分別於民國（
    下同）88年5 月及92年4 月與被上訴人就其大廈頂樓簽定行
    動電話基地台不動產租賃契約（下稱系爭契約），約定上訴
    人遠傳公司自88年5 月1 日起租期3 期每期5 年，期滿自動
    續約，租金為每年新台幣（下同）18萬元，上訴人和信公司
    則自92年6 月12日起租期1 期每期5 年，期滿自動續約，租
    金為每月1 萬6,500 元，第2 年起每年租金增加500 元，上
    訴人嗣即依約於被上訴人大廈頂樓架設編號D3112 、35026
    號2 座基地台，詎被上訴人於系爭契約之有效存續期間內，
    竟突於93年6 月25日函告上訴人要求拆除該大廈頂樓之一切
    通訊設備，並擅自於同年7 月30 日 分別發函上訴人為終止
    系爭契約之意思表示，且於同年10月3 日即將上開2 座基地
    台斷電迄今，致上訴人該區之通信業務因之中斷而受有損失
    ，被上訴人自應就其未依約保持合於約定使用收益狀態之租
    賃物負損害賠償責任。而上訴人自遭被上訴人斷電時起迄至
    同年11月3 日止，依遠傳公司93年8 月及9 月之平均通信業
    務費546,501 元計算，自93年10月4 日至94年1 月3 日止之
    損失共1,639,503 元。和信公司93年8 月及9 月之平均通信
    業務費為1,520,635 元，以此作為自93年10月4 日至94年1
    月3 日止之之通信業務費損失。爰依債務不履行之法律關係
    ，起訴請求被上訴人分別給付上訴人遠傳公司546,501 元本
    息、上訴人和信公司1,520,635 元本息等情。原審為上訴人
    敗訴之判決。其上訴聲明求為判決（就遠傳公司部分擴張請
    求金額）：（一）原判決廢棄。（二）被上訴人應給付上訴
    人遠傳公司163 萬9,503 元，及自原審起訴狀繕本送達翌日
    起至清償日止，按年息百分之五計算之利息。（三）被上訴
    人應給付上訴人和信公司152 萬0635元，及自原審起訴狀繕
    本送達翌日起至清償日止，按年息百分之五計算之利息。（
    四）第一、二審訴訟費用由被上訴人負擔。（五）上訴人願
    供擔保，請准宣告假執行。
三、被上訴人則以：伊固曾與上訴人分別簽訂系爭契約，惟92年
    12月31日新修正公布之公寓大廈管理條例第33條第2 款規定
    ：「於公寓大廈樓頂平台設置無線電基地台等類似強波發射
    行為者，應經頂層區分所有權人同意」，上訴人遠傳公司之
    租約雖自93年5 月1 日起自動續約5 年，然因本件設立基地
    台時均未得頂層區分所有權人之同意，且伊之大樓住戶亦均
    已簽名連署同意撤除基地台，是系爭契約得自動續約之約定
    顯已限制區分所有權人之同意權而有失公平，依民法第247
    條之1 規定應屬無效，且並因違反上開公寓大廈管理條例之
    強制禁止規定亦為無效，而此契約成立後所發生之情事變更
    （法令變更）事由並非伊所得預料，伊據以終止契約自有不
    可歸責之原因而無須擔負賠償責任。而上訴人和信公司與伊
    簽訂之租約第9 條第3 款業已約明：「租賃期間如遇住戶反
    對架設基地台並提出會議記錄及區分所有權人百分之五十以
    上反對之簽名記錄，要求終止契約時，乙方（即上訴人和信
    公司）不得異議」等語，今伊之大樓住戶既均已簽名連署要
    求撤除基地台，伊亦召開臨時委員會決議要求撤除基地台，
    則伊函知上訴人終止系爭契約自屬有據等語，資為抗辯。其
    答辯聲明：上訴駁回。
四、兩造不爭執之事項：
（一）上訴人遠傳公司及和信公司分別於88年5 月6 日、92 年4
      月與上訴人簽定行動電話基地台不動產租賃契約，約定遠
      傳公司自88年5 月1 日起租期3 期每期5 年，期滿自動續
      約，租金為每年180,000 元；和信公司則自92年6 月12日
      起租期1 期每期5 年，期滿自動續約，租金為每月16,500
      元，第2 年起每年租金增加500 元。上訴人並即於被上訴
      人大廈頂樓分別架設編號D3112 、35026 號2 座基地台。
（二）被上訴人於93年7 月30日分別發函予上訴人遠傳公司及和
      信公司為終止系爭契約之意思表示，並於同年10月3 日將
      上開2 座基地台斷電迄今。
（三）被上訴人大樓頂層之區分所有權人並不同意被上訴人於頂
      層架設基地台，被上訴人所提出卷附之住戶簽名連署書及
      鄰居簽名連署書為真正。
（四）被上訴人目前尚未於上訴人大樓之區域附近架設其他基地
      台。
（五）被上訴人遠傳公司GSM900MHZ 之客戶可透過泛亞電信股份
      有限公司之漫遊機制達到通話目的。
五、茲兩造所爭執者為：(一)、被上訴人終止與上訴人遠傳公司之
    租約是否合法？(二)、被上訴人終止與上訴人和信公司之租約
    是否合法？分論如下：
（一）被上訴人終止與上訴人遠傳公司之租約是否合法？
  １、按92年12月31日修正公布之公寓大廈管理條例第33條第2
      款規定：「區分所有權人會議之決議，未經依下列各款事
      項辦理者，不生效力：二、公寓大廈外牆面、樓頂平臺，
      設置廣物、無線電台基地台等類似強波發射設備或其他類
      似之行為，設置於屋頂者，應經頂層區分所有權人同意；
      設置其他樓層者，應經該樓層區分所有權人同意。該層住
      戶，並得參加區分所有權人會議陳述意見」。又同條例第
      37條規定：「管理委員會會議決議之內容不得違反本條例
      、規約或區分所有權人會議決議」。上開所稱「應經頂層
      區分所有權人同意」，依法理解釋，應指經該樓層區分所
      有權人全部之同意而言，始符公平。上訴人抗辯稱其等所
      設基地台，遠傳公司設在12樓之1 的屋頂，和信公司設在
      12樓之4 的屋頂，只要該二戶之住戶同意即可設置云云，
      殊與法理有違，且為被上訴人所否認，自無可採。
  ２、查，依被上訴人與上訴人遠傳公司所訂之「行動電話業務
      基地台用地租賃合約」第2 條「租賃期限」之約定，租約
      係自88年5 月1 日起以5 年為1 期共計3 期且期滿自動續
      約之方式為之（見原審卷第11頁），而被上訴人大樓頂層
      之區分所有權人並不同意上訴人於頂層架設基地台乙節，
      為兩造所不爭，是系爭契約自88年5 月1 日簽訂後至93年
      4 月30日止，其第1 期租期即告屆滿，而其第2 期租約雖
      因自動續約而續予為之，然其本質上仍屬一沿用原租賃條
      件之契約更新，則上開新修正公布之公寓大廈管理條例第
      33條第2 款之規定對於93年5 月1 日開始之第2 期租約自
      應予適用。上訴人遠傳公司辯稱系爭租約僅為一個租賃契
      約，並無第2 期租約應適用上開新修正條例規定餘地云云
      ，並無可採。
  ３、次查，上開條例第33條第2 款制定之目的在於公寓大廈如
      欲在外牆面、樓頂平臺設置廣告物、無線電台基地台等類
      似強波發射設備或其他類似之行為時，應經該頂層或設置
      樓層之區分所有權人同意，以保護各該利害關係樓層之區
      分所有權人，避免其他樓層事不關己之區分所有權人以多
      數決之方式強行通過在公寓大廈之外牆面、樓頂平臺設置
      廣告物、無線電台基地台等類似強波發射設備，以侵害該
      頂層或設置樓層之區分所有權人之權益，核其性質，應屬
      強行法規，被上訴人先前所為之決議內容於此後自不得違
      反上開規定，今被上訴人未得其頂層區分所有權人之同意
      ，而與上訴人遠傳公司所訂自93年5 月1 日後所為之第2
      期租約因違反公寓大廈管理條例第33條第2款 之強行規定
      ，應屬無效。至電信法第33條僅係規定第一類電信事業得
      不受公寓大廈管理條例第8 條第1 項之限制而得於經管理
      委員會或區分所有權人之同意後，於公寓大廈周圍上下、
      外牆面、樓頂平台等為變更構造、使用目的、設置廣告物
      或其他類似之行為，惟其並未規定建物之頂樓區分所有權
      人於無線電信工程需要時即當然有須為同意而提供使用之
      義務，亦無排除頂層區分所有權人行使其同意權之權利之
      意，故電信法第33條與公寓大廈管理條例第33條第2 款之
      規定並無特別法與普通法之關係，上訴人遠傳公司主張電
      信法第33條為公寓大廈管理條例第33條第2 款之特別規定
      ，應優先適用云云，尚非可採。其提出之交通部與行政院
      函文所附關於會商電信法第33條與公寓大廈管理條例第33
      條第2 款之規定，有無特別法與普通法之關係之會議記錄
      影本，係屬行政機關之意見，尚無可供採擇。
（二）被上訴人終止與上訴人和信公司之租約是否合法？
   1、依被上訴人與上訴人和信公司所訂之「行動電話業務基地
      台用地租賃合約」第9 條第3 項前段之約定：「租賃期間
      如遇住戶反對架設基地台並提出會議記錄及區分所有權人
      百分之五十以上反對之簽名記錄，要求終止契約時，乙方
      （即上訴人和信公司）不得異議」（見原審卷第17頁）。
      而被上訴人住戶共計115 戶，連署簽名反對設立基地台者
      則有75戶，已逾區分所有權人百分之五十以上，且被上訴
      人曾於93年6 月14日召開臨時委員會議而決議要求上訴人
      撤除基地台等情，有連署書、臨時委員會會議決議記錄等
      件在卷可稽（見原審卷第51頁至第57頁），是區分所有權
      人會議依法既為該大廈之最高意思決定機關，而管理委員
      會之決議依法亦不得違反區分所有權人會議之決議，且除
      特殊事項外，依公寓大廈管理條例第29條之規定，其決議
      亦多以區分所有權人過半數及其區分所有權比例合計過半
      數之出席，以出席人數過半數及其區分所有權比例占出席
      人數區分所有權合計過半數之同意行之，而系爭契約第9
      條第3 項約定終止租約應經區分所有權人百分之五十以上
      反對之簽名記錄，業已符合區分所有權人會議決議之法定
      人數，事實上已等同於區分所有權人會議之決議。今被上
      訴人既已依系爭契約第9 條第3 項之約定，提出管理委員
      會之會議記錄及區分所有權人百分之五十以上反對之簽名
      記錄，並於93年7 月30日發函上訴人和信公司終止系爭租
      約，其終止應屬合法。
  ２、又前開合約第9 條第3 項前段所稱「提出會議記錄及區分
      所有權人百分之五十以上反對之簽名記錄之約定」，係指
      應提出「會議記錄」及「簽名記錄」。而被上訴人所提出
      之上述93年6 月14日臨時委員會會議記錄，其內容已記明
      「無異議通過撤除基地台案」（見原審卷第56頁），另有
      區分所有權人百分之五十以上反對之簽名記錄，均已足以
      表明終止之意思，並符合約之約定條件。上訴人抗辯被上
      訴人應提出區分所有權人會議記錄始符約定云云，尚有誤
      認，自無可採。
六、綜據上述，被上訴人大廈之頂層區分所有權人自始並未同意
    上訴人得架設基地台，被上訴人與上訴人遠傳公司自93年5
    月1 日起所更新之新租約，自因違反92年12月31日所新修正
    公布之公寓大廈管理條例第33條第2 項之強制規定而屬無效
    。另被上訴人已依其與上訴人和信公司之契約約定，提出管
    理委員會之會議記錄及區分所有權人50% 以上反對之簽名記
    錄，據以終止與和信公司之租約，自屬有據。則系爭兩造間
    之租約既為無效或經合法終止，被上訴人已無提供租賃物予
    上訴人使用之義務，縱上訴人因基地台遭斷電而受有損害，
    被上訴人對之亦任何損害賠償之責任。從而上訴人主張被上
    訴人有債務不履行之事由而訴請被上訴人應給付上訴人遠傳
    公司1,639,503 元、上訴人和信公司1,520,635 元，及均自
    起訴狀繕本送達之翌日起至清償日止按週年利率5%計算之利
    息為無理由，不應准許。其假執行之聲請亦失所附麗，應併
    予駁回。原審為上訴人敗訴之判決，及駁回其假執行之聲請
    ，並無不合。上訴意旨指摘原判決不當，求予廢棄改判，為
    無理由，應予駁回。另兩造其餘攻擊防禦之方法，核與本判
    決之基礎不生影響，自不一一論述，併此敘明。
七、據上論結，本件上訴為無理由，依民事訴訟法第449 條第1
    項、第78條，判決如主文。
中    華    民    國    95    年    4     月    28    日
                            民事第一庭
                                審判長法官   黃金石
                                法      官   林紀元
                                法      官   林健彥
以上正本證明與原本無異。
如對本判決上訴，須於判決送達後20日內向本院提出上訴狀，其
未表明上訴理由者，應於上訴後20日內向本院提出上訴理由書（
均須按他造當事人之人數附繕本）。上訴時應提出委任律師或具
有律師資格之人之委任狀，並依附註條文規定辦理。
中    華    民    國    95    年    4     月    28    日
                                書  記  官  張宗芳
附註：民事訴訟法第466 條之1 ：對於第二審判決上訴，上訴人
應委任律師為訴訟代理人，但上訴人或其法定代理人具有律師資
格者，不在此限。
上訴人之配偶、三親等內之血親、二親等內之姻親，或上訴人為
法人、中央或地方機關時，其所屬專任人員具有律師資格並經法
院認適當者，亦得為第三審訴訟代理人。第1 項但書及第2 項情
形，應於提起上訴或委任時釋明之。


司法院資訊處製作；財團法人民間司法改革基金會備份。
